臺灣高等法院民事判決　　　　　　　　 93年度重上字第593號
　　上　訴　人　技威精機股份有限公司
　　法定代理人　黃郭美桃
　　訴訟代理人　簡長順律師
　　被　上訴人　甲○○
　　訴訟代理人　何啟熏律師
當事人間損害賠償事件，上訴人對於中華民國93年10月19日臺灣
桃園地方法院93年度重訴字第149 號第一審判決提起上訴，本院
不經言詞辯論，判決如下：
    主      文
原判決廢棄，發回臺灣桃園地方法院。
    事實及理由
一、按第一審之訴訟程序有重大之瑕疵者，第二審法院得廢棄原
    判決，而將該事件發回原法院；但以因維持審級制度認為必
    要時為限；前項情形，應予當事人陳述意見之機會，如兩造
    同意願由第二審法院就該事件為裁判者，應自為判決；並得
    不經言詞辯論為之。民事訴訟法第451 條第1 、2 項、第45
    3 條分別定有明文。所謂訴訟程序有重大瑕疵者，係指第一
    審違背訴訟程序之規定，其違背與判決內容有因果關係，或
    因訴訟程序違背規定，不適於為第二審辯論及判決之基礎者
    言（參照最高法院48年度台上字第127 號判例意旨自明）。
    次按，依原告之聲明及事實上之陳述，得主張數項法律關係
    ，而其主張不明瞭或不完足者，審判長應曉諭其敘明或補充
    之。民事訴訟法第199 條之1 第1 項亦有明文。又闡明權之
    性質，就權利方面言之，固為審判長之權利，就義務方面言
    之，並為審判長之義務，設審判長違背此項闡明之義務，其
    訴訟程序即有重大瑕疵，法院本此有瑕疵之辯論所為之判決
    ，自屬違背法令（參照最高法院43台上字第12號判例意旨）
    。
二、經查，本件上訴人因與被上訴人間業務侵占案件，依侵權行
    為之法律關係，於原審提起本件附帶民事訴訟請求損害賠償
    ，嗣原審以其請求權已罹於民法第197 條所定之短期時效為
    由，裁定駁回其訴。惟按「不當得利返還請求權與損害賠償
    請求權，法律上之性質雖有未同，但二者訴訟上所據之事實
    如屬同一，則原告起訴時雖係基於侵權行為之法律關係，然
    在訴訟進行中於他造為時效之抗辯後，亦不妨再基於不當得
    利之請求權而為主張」（最高法院56年台上字第3064號判例
    可參）。查
    本件上訴人起訴時雖係基於侵權行為之法律關係，然被上訴
    人為時效抗辯後，上訴人非不得再基於不當得利之請求權而
    為主張，惟原審審判長並未曉諭上訴人敘明或補充之，難謂
    其已盡闡明之義務，其訴訟程序自屬有重大之瑕疵，基此所
    為之判決，亦屬違背法令。又本件兩造復未同意由本院自為
    裁判（見本院卷第15頁筆錄），為維持審級制度，應將原判
    決廢棄發回原審法院更為裁判。從而，上訴人指摘原判決不
    當，求予廢棄，非無理由，爰不經言詞辯論，將原判決廢棄
    ，發回原審法院更行審理。
據上論結，本件上訴為有理由，依民事訴訟法第451 條第1 項、
第453 條，判決如主文。
中　　華　　民　　國　　94　　年　　1 　　月　　6 　　日
                 民事第八庭   審判長法  官　鄭三源
                                    法  官  周美月
                                    法  官  王淇梓
正本係照原本作成。
如不服本判決，應於收受送達後二十日內向本院提出上訴書狀，
其未表明上訴理由者，應於提出上訴後二十日內向本院補提理由
書狀（均須按他造當事人之人數附繕本）上訴時應提出委任律師
或具有律師資格之人之委任狀；委任有律師資格者，另應附具律
師資格證書及釋明委任人與受任人有民事訴訟法第四百六十六條
之一第一項但書或第二項（詳附註）所定關係之釋明文書影本。
中　　華　　民　　國　　94　　年　　1 　　月　　10　　日
　　　　　　　　　　　　　　　　　　書記官　吳碧玲
附註：
民事訴訟法第四百六十六條之一（第一項、第二項）：
對於第二審判決上訴，上訴人應委任律師為訴訟代理人。但上訴
人或其他法定代理人具有律師資格者，不在此限。
上訴人之配偶、三親等內之血親、二親等內之姻親，或上訴人為
法人、中央或地方機關時，其所屬專任人員具有律師資格並經法
院認為適當者，亦得為第三審訴訟代理人。
